【裁判字號】    98,再易,23
【裁判日期】    981231
【裁判案由】    再審之訴
【裁判全文】
臺灣臺中地方法院民事判決  98年度再易字第23號
再審原告    有通藝景股份有限公司
法定代理人  甲○○
再審被告    利榮營造有限公司
法定代理人  乙○○
上列當事人間請求返還價金事件，再審原告對於本院民國98年11
月13日98年度建簡上字第1號確定判決提起再審之訴，本院判決
如下：
    主      文
再審之訴駁回。
再審訴訟費用新台幣陸仟貳佰捌拾伍元由再審原告負擔。
    事實及理由
壹、程序方面：
一、按再審之訴，應於30日之不變期間內提起。前項期間，自判
    決確定時起算，判決於送達前確定者，自送達時起算；其再
    審之理由發生或知悉在後者，均自知悉時起算。但自判決確
    定已逾5年者，不得提起，民事訴訟法第500條第1項、第2項
    定有明文。本件再審原告對本院98年度建簡上字第1號確定
    判決（下稱原確定判決）提起再審之訴，本院首應審查再審
    原告有無在法定不變期間內提起本件再審之訴。經查：原確
    定判決前於民國98年11月19日送達再審原告，有送達證書附
    於上開卷宗可稽，並經本院調取該案卷核閱無誤。又再審原
    告係於98年12月11日提起本件再審之訴，此有再審起訴狀在
    卷足憑，是其提起本件再審之訴未逾30日之不變期間，合先
    敘明。
二、復按再審之訴顯無理由者，得不經言詞辯論，以判決駁回之
    ，民事訴訟法第502條第2項定有明文。本件依上開規定未經
    言詞辯論，故再審被告並無任何聲明或陳述，併予敘明。
貳、兩造之主張：
一、再審意旨略以：
  (一)再審原告日前收受原確定判決，命再審原告應給付新台幣（
    下同）38萬9,655元之本息予再審被告，惟原確定判決之認
    事用法殊難甘服，爰於判決確定後30日內之法定期間繕具再
    審理由向鈞院提起再審之訴。
  (二)按適用法規顯有錯誤者，得以再審之訴對於確定終局判決聲
    明不服，民事訴訟法第496條第1項第1款定有明文。又「確
    定判決消極的不適用法規，顯然影響裁判者，自屬民事訴訟
    法第496條第1項第1款所定適用法規顯有錯誤之範圍，應許
    當事人對之提起再審之訴，以貫徹憲法保障人民權益之本旨
    」（司法院大法官會議釋字第177號）；復「該款所謂適用
    法規顯有錯誤，係指確定判決所適用之法規，顯然不合於法
    律規定，或與司法院現尚有效及大法官會議之解釋，或本院
    尚有效之判例顯然違反，或消極的不適用法規，顯然影響判
    決者而言」（最高法院98台再第55號判決意旨）。
  (三)經查，再審被告就兩造間請求返還價金事件，業經鈞院97年
    度中簡字第2852號判決而告確定。按「除別有規定外，確定
    之終局判決就經裁判之訴訟標的，有既判力」，民事訴訟法
    第400條第1項定有明文。次按訴訟標的於確定之終局判決中
    經裁判者，除法律別有規定外，有既判力，當事人不得就該
    法律關係，更行起訴，此觀民事訴訟法第249條第1項第7款
    及第400條第1項規定自明。又所謂既判力，不僅關於其言詞
    辯論終結前所提出之攻擊防禦方法有之，即其當時得提出而
    未提出之攻擊防禦方法亦有之。（最高法院95年度台上字第
    2925 號判決參照）。「為訴訟標的之法律關係，於確定之
    終局判決中已經裁判者，就該法律關係有既判力，當事人不
    得以該確定判決事件終結前所提出或得提出而未提出之其他
    攻擊防禦方法，於新訴訟為與該確定判決意旨相反之主張，
    法院亦不得為反於該確定判決意旨之裁判」（最高行政法院
    72年判字第336號判例參照）。「為訴訟標的之法律關係，
    於確定之終局判決中已經裁判者，就該法律關係即有既判力
    ，當事人雖僅於新訴訟用作攻擊防禦方法，法院亦不得為反
    於確定判決意旨之裁判」（最高法院30上字第8號判例參照
    ）。「訴訟標的之法律關係，於確定之終局判決中經裁判者
    ，當事人之一造以該確定判決之結果為基礎，於新訴訟用作
    攻擊防禦方法時，他造應受其既判力之拘束，不得以該確定
    判決言詞辯論終結前，所提出或得提出而未提出之其他攻擊
    防禦方法為與該確定判決意旨相反之主張，此就民事訴訟法
    第399條第1項規定之趣旨觀之甚明」（最高法院42年台上字
    第1306號判例參照）。從而，再審被告本得於鈞院97年度中
    簡字第2852號判決確定前，將請求返還價金所有攻擊防禦方
    法提出（亦即除民法259條外之其他全部請求權基礎或攻防
    方法諸如民法179條、255條、503條、511條、277條等），
    其竟捨此不為，且待該判決確定後重新再為起訴，顯屬浪費
    司法資源，並與紛爭解決一次性之訴訟經濟原則有悖，則原
    確定判決未查，仍就實體予以審理並判決再審原告敗訴，核
    其認定自與前開民事訴訟法第249條第1項第7款及第400條第
    1項規定，以及最高法院95年台上字第2925號判決、最高行
    政法院72年判字第336號判例、最高法院30年上字第8號、42
    年台上字第1306號判例相違。是原確定判決自有不適用法規
    之顯然錯誤而影響本案判決結果。
  (四)再者，「當事人主張之事實，經他造於準備書狀內或言詞辯
    論時或在受命法官、受託法官前自認者，無庸舉證」，此觀
    民事訴訟法第279條甚明。「當事人於訴訟上所為之自認，
    於辯論主義所行之範圍內有拘束法院之效力，法院自應認當
    事人自認之事實為真，以之為裁判之基礎」（最高法院26年
    上字第805號判例參照）。是此，再審被告於前審主張本件
    有合意解除或合意終止，經再審原告於前審確定判決前已認
    本件工程已合意終止，並以97年2月19日〈通字〉第0000000
     00000函為憑證，該函略以「貴公司因工地因素通知本公司
    有關此工程終止，雙方協定此合約就此終止，雙方交易及收
    付之款項一併終止結束」，亦即再審被告無需再支付工程款
    項，而再審原告亦無庸返還前已給付之定金。基此，本件工
    程業經雙方合意終止乙節，依法即屬雙方於訴訟上所為之自
    認，於辯論主義所行之範圍內即有拘束法院之效力，法院自
    不得悖此為相異之認定。然原確定判決竟認定本案無合意終
    止之事實（參原判決第6頁第(四)點以下），自有不適用前開
    民事訴訟法第279條及最高法院26上字805號判例之顯然錯誤
    。
  (五)此外，原確定判決雖引用最高法院74年度台上字第1769號判
    決「惟按契約之終止，僅使契約自終止之時起，嗣後歸於消
    滅。承攬契約在終止以前，承攬人業已完成之工作，苟已具
    備一定之經濟上效用，可達訂約意旨所欲達成之目的者，定
    作人就其受領之工作，有給付相當報酬之義務。民法第179
    條規定所謂「法律上之原因」，並非專指債之關係而言，倘
    受益人係因他人之給付行為而受利益，則所謂「法律上之原
    因」，係指該他人與受益人所欲達成之經濟上目的」，惟竟
    又認定「系爭工程業經河川局刪除，被上訴人並未實際施作
    ，遑論有何已完成一定工作，本案設計圖稿送審未獲核准，
    亦難認達成系爭契約所欲達成經濟上之目的…則於上訴人終
    止系爭契約後，系爭契約嗣後歸於消滅，被上訴人猶仍受領
    系爭工程預付報酬即上開定金，難謂有何法律上原因，是上
    訴人本於不當得利之法律關係請求返還定金，應屬有據…」
    （參原確定判決書第9頁第3點以下）。惟查：
    1.再審被告承作訴外人經濟部水利署第四河川局（下稱第四
      河川局）工程，並將部分工程轉由再審原告施作，經兩造
      於96年7月28日簽訂工程承攬合約書（下稱系爭工程合約
      ），再審被告委由再審原告承作「濁水溪下水埔堤防河川
      環境改善工程」之「意象圖案拼貼製作」，工程總價為
      259 萬7,700元，並於簽約時由再審被告付託15%定金即系
      爭38 萬9,655元。
    2.又前開「意象圖案拼貼製作」工程內容計包含「秋季意象
      拼貼製作」、「春、夏、冬季意象拼貼製作」、「LOGO造
      型意象製作」、「生態意象拼圖製作」，上開設計圖係再
      審被告向第四河川局取得後提供予再審原告作配色後再行
      施作，再審原告為完成前項工程，業已完成設計圖稿之配
      色並交再審被告送審於第四河川局核定通過，且再審原告
      並已完成「LOGO造型意象製作」、「生態意象拼圖製作」
      各乙式之工程施作，再審被告亦有付清各乙式之價金含稅
      計3萬8,850元【計算式：（20,000＋17,000）×1.05＝
      38,850】。
    3.承前，本件工程嗣後因工程現地狀況不適合意象圖之施工
      ，恐現地施工後易產裂縫，故第四河川局與再審被告達成
      變更設計之結論，認為意象圖不適合現況施作，決定予以
      刪除；基此，再審被告乃同意第四河川局之變更設計，並
      通知再審原告毋庸繼續施作，雙方乃協定此合約就此終止
      ，雙方交易及收付之款項一併終止結束。基此，本件再審
      原告已完成系爭工程設計圖稿之配色工作，該設計圖稿之
      配色亦經業主即第四河川局審核通過，於法實乃得認定已
      達成一定之經濟效用，可達訂約意旨所欲達成之目的也，
      僅雙方事後合意終止系爭契約向後繼續履行也，亦無溯及
      效力使契約歸於無效。則再審原告因已完成一定工作並達
      契約目的，而無可歸責之情形，再審原告於契約終止前收
      受定金，自屬具有法律上之原因而與不當得利無涉。原確
      定判決竟謂再審原告並無完成工作，本案設計圖稿送審未
      獲核准，亦難認達成系爭契約所欲達成經濟上之目的…，
      核原確定判決自有不憑事實、未依證據，並錯誤援用民法
      第179條及最高法院74年度台上字第1769號判決，而屬判
      決適用法規顯屬錯誤之不當。
  (六)綜上，原確定判決顯有適用法規錯誤之情事並影響判決結果
    ，而損及再審原告之權益，為此，爰依民事訴訟法第496 條
    第1項第1款之規定，提起本件再審之訴。並聲明：原確定
    判決廢棄。再審被告之上訴駁回。前審及再審之訴訟費
    用均由再審被告負擔。
二、再審被告方面：無何聲明或陳述。
參、本院之判斷：
一、按民事訴訟法第496條第1項第1款所謂適用法規顯有錯誤，
    係指確定判決所適用之法規顯然不合於法律規定，或與司法
    院現尚有效及大法官會議之解釋，或現尚有效之判例顯有違
    反，或消極的不適用法規顯然影響裁判者而言，並不包括判
    決理由矛盾、理由不備、取捨證據失當、調查證據欠週、漏
    未斟酌證據、認定事實錯誤及在學說上諸說併存致發生法律
    上見解歧異等情形在內。
二、經查：
  (一)按民事訴訟法第400條第1項所規定之「確定之終局判決就經
    裁判之訴訟標的，有既判力」及同法第249條第1項第7款所
    規定之「訴訟標的為確定判決之效力所及者」，乃指同一事
    件已有確定之終局判決者，因具有既判力，不得就同一事件
    再行起訴而言。所謂同一事件，必須同一當事人就同一法律
    關係（訴訟標的）而為同一之請求（聲明），始足當之。倘
    此三者有一不同，即不得謂為同一事件，自不受確定判決之
    拘束。又判決之既判力，惟於判決主文所判斷之訴訟標的始
    可發生，若訴訟標的以外之事項，縱令與為訴訟標的之法律
    關係有影響，因而於判決理由中對之有所判斷，除民事訴訟
    法第400條第2項所定情形外，尚不能因該判決已經確定而認
    此項判斷有既判力（最高法院85年度台抗字第595號、86年
    度台抗字第310號判決意旨參照）。查再審被告前所提本院
    97年度中簡字第2852號訴訟事件之法律關係，為民法第259
    條之解除契約回復原狀請求權，嗣該事件經本院臺中簡易庭
    判決再審被告敗訴確定後，再審被告又依據依不當得利、民
    法第503條規定解除權、第511條規定終止權請求回復原狀等
    法律關係而提起本院98年度中簡字第790號返還價金等事件
    ，於上訴意旨復以民法第255條規定解除權及民法第227之2
    規定聲請法院變更法律效果請求回復原狀等法律關係而為請
    求，業經本院調取上開二事件之案卷核閱屬實。再審被告所
    提前訴即本院97年度中簡字第2852號訴訟之法律關係為民法
    第259條之解除契約回復原狀請求權，此與前述本院98年度
    中簡字第790號、98年度建簡上字第1號事件之法律關係顯有
    不同，即非以同一之法律關係，而為同一之請求，自非屬同
    一事件，而不受前訴確定判決之拘束。再審原告主張原確定
    判決與民事訴訟法第249條第1項第7款、第400條第1項規定
    ，及最高法院95年台上字第2925號判決、最高行政法院72年
    判字第336號判例、最高法院30年上字第8號、42年台上字第
    1306 號判例相違，而有不適用法規之顯然錯誤云云，應係
    將「訴訟標的之法律關係」與「攻擊防禦方法」混淆所致，
    顯有誤解，不足採認。
  (二)再審原告於97年2月19日以＜通97＞字第979721900001號發
    函再審被告略以：「貴公司因工地因素通知本公司有關此工
    程終止，雙方協定此合約就此終止，雙方交易及收付之款項
    一併終止結束」等語（見本院98年度中簡字第790號卷第24
    頁），其意為雙方合意終止系爭工程合約，不具溯及效力，
    再審被告已交付之定金及其他款項，再審原告不必返還，即
    雙方解消系爭契約，不具溯及效力。再審被告嗣於97年3月
    25 日以97利營字第0325號函覆被上訴人略以「四、此工程
    目前已竣工，確認已無契約內容材料，本工程契約已終止，
    擬請公司配合儘速退還前付之15%訂金」等語（見本院98年
    度中簡字第790號卷第25頁），則再審被告所稱終止系爭工
    程合約，其意在要求再審原告返還前已收受之15%定金，即
    使系爭工程合約溯及的失效，惟再審原告既無使系爭工程合
    約溯及的失效之意思表示，難認兩造已合意使系爭工程合約
    溯及的失效。是以兩造就再審原告前已收受之15%定金是否
    返還一節，意思表示並未合致，此外，再審原告意在終止契
    約之法律效果即其毋須返還上開定金，再審被告則意在解除
    契約之法律效果即再審原告應返還上開定金，尚難推認兩造
    就系爭工程合約已達成合意終止之意思表示合致，自不生終
    止之法律效果。兩造於前審雖均主張系爭工程合約已合意終
    止，惟兩造主觀上各自主張所謂合意終止之內容，客觀上並
    不相同。從而，原確定判決認定兩造並無合意終止系爭工程
    合約之事實，於法並無不合。再審原告主張原確定判決有不
    適用民事訴訟法第279條及最高法院26上字805號判例之顯然
    錯誤云云，亦顯有誤解，洵非可取。
  (三)至再審意旨另指稱：再審原告因已完成一定工作並達契約目
    的，而無可歸責之情形，再審原告於系爭合約終止前收受定
    金，自屬具有法律上之原因而與不當得利無涉，原確定判決
    竟謂再審原告並無完成工作，本案設計圖稿送審未獲核准，
    亦難認達成系爭工程合約所欲達成經濟上之目的…，原確定
    判決自有不憑事實、未依證據，並錯誤援用民法第179條及
    最高法院74年度台上字第1769號判決，而屬判決適用法規顯
    屬錯誤之不當乙節。經查，再審原告指摘之上述情節，乃原
    確定判決對於再審原告所作行為價值之判斷，並無涉及法律
    原則重要性之情形，核屬原審（事實審）法院依職權認定事
    實之問題，尚不生適用法規顯有錯誤情事（最高法院72年度
    台再字第164號判決意旨參照）。因之，再審原告據此主張
    原確定判決，有適用法規顯然錯誤云云，亦非可採。
三、綜上所述，原確定判決並無再審原告主張之民事訴訟法第
    496條第1項第1款所定之再審事由，其再審之訴顯無理由，
    爰依民事訴訟法第502條第2項之規定，不經言詞辯論，逕以
    判決駁回之。
四、據上論結，本件再審之訴為無理由，依民事訴訟法第502條
    第2項、第78條，判決如主文。
中    華    民    國    98    年    12    月    31    日
                  民事第四庭審判長法官  楊國精
                                法  官  洪堯讚
                                法  官  陳文燦
正本係照原本作成
本件不得上訴
中    華    民    國    98    年    12    月    31    日
                                書記官  林玉門

司法院資訊處製作；財團法人民間司法改革基金會備份。
